臺灣高等法院臺中分院民事判決　　　　　　94年度上字第53號
上　訴　人　丙○○
訴訟代理人　吳　麒　律師
被　上訴人　甲○○
訴訟代理人　李東炫　律師
複　代理人　李坤聰
　　　　　　乙○○
上列當事人間第三人異議之訴事件，上訴人對於中華民國93年11
月8日臺灣南投地方法院93年度訴字第381號第一審判決提起上訴
，本院於民國94年6月22日言詞辯論終結，判決如下：
    主  文
上訴駁回。
第二審訴訟費用由上訴人負擔。
    事實及理由
一、上訴人主張：被上訴人就其所有門牌號碼南投縣南投市○○
    里○○路○段682號（原判決誤載為628號）鋼筋混凝土造五
    層樓房屋全部及附屬建物（即暫編建號南投縣南投市○○段
    1740號建物，下稱系爭建物），聲請台灣南投地方法院以92
    年度執字第12260號清償票款強制執行事件（以下稱系爭執
    行事件）予以查封。惟系爭建物係上訴人出資興建，民國（
    以下同）91年9月16日上訴人與系爭執行事件債務人王聰松
    協議離婚時，復約定系爭建物歸上訴人所有，房屋稅亦由上
    訴人負責繳納，系爭建物實為上訴人所有，並非系爭執行事
    件債務人王聰松所有，被上訴人不得對之為強制執行等情，
    爰依強制執行法第15條之規定，求為撤銷系爭建物所為強制
    執行程序之判決。
二、被上訴人則以：系爭建物未辦理保存登記，所有權應屬於原
    始起造人王聰松。縱認上訴人受贈系爭建物，因系爭建物無
    法辦理所有權移轉登記，上訴人僅能取得系爭建物之事實上
    處分權，不能取得系爭建物之所有權，而事實上處分權非得
    排除強制執行之權利等語，資為抗辯。
三、查，系爭建物建造於64、65年間，並未辦理保存登記，上訴
    人與訴外人王聰松於58年3月24日結婚，91年9月16日協議離
    婚，上訴人與王聰松於婚姻關係存續中未約定夫妻財產制，
    為兩造所不爭執，且有離婚協議書、房屋稅籍證明書、戶籍
    謄本在卷可憑（見原審卷7、10、58頁），自堪信為真實。
四、上訴人與王聰松於婚姻關係存續中未約定夫妻財產制，依民
    法第1005條規定，應以法定財產制即聯合財產制為其夫妻財
    產制。依74年6月3日修正公布施行前之民法第1017條第1項
    、第2項規定，聯合財產中，妻於結婚時所有之財產，及婚
    姻關係存續中因繼承或其他無償取得之財產，為妻之原有財
    產，保有其所有權。聯合財產中，夫之原有財產及不屬於妻
    之原有財產之部分，為夫所有。而依民法親屬編施行法第1
    條規定，親屬事件在修正前發生者，除該施行法有特別規定
    外，不適用修正後之規定。是於婚姻關係存續中始行取得之
    財產，如不能證明為妻之特有或原有財產，依修正前民法第
    1016條及第1017條第2項之規定，即屬聯合財產，其所有權
    應屬於夫。系爭建物係於上訴人與王聰松婚姻關係存續中所
    興建，上訴人如認系爭建物為其原有或特有財產，即應負舉
    證證明之責。查，上訴人主張系爭建物為其當年養殖金絲雀
    勞力所得資金興建，依74年6月3日修正前民法第1013條第4
    款規定，妻因勞力所得之報酬為妻之特有財產等語。惟上訴
    人於原審先稱「系爭建物是我和我先生共同出錢蓋的，蓋房
    子的人名字我不知道，因為是我公公去找的，我們總共花了
    一百多萬」（見原審卷60頁），於上訴本院後改稱「以王聰
    松公務員薪資待遇，根本無從負擔系爭建物建造經費，系爭
    建物建造經費皆由上訴人飼養小鳥賺得，因顧及丈夫尊嚴而
    以夫之名義為稅籍登記」（見本院卷66頁），上訴人主張前
    後矛盾，已有疑問，況依行政院主計處公布之「國民所得常
    用資料」，65年間國民平均每人年所得為39,559元（見本院
    卷74頁），即每人每月所得為3,297元（元以下四捨五入）
    ，而王聰松65年間任職台中電信局，月薪一萬二千餘元（見
    本院卷66至69頁），高出國民平均所得甚多，尚難認王聰松
    不能負擔系爭建物之建造經費。而王聰松亦以系爭建物為其
    所有，於92年5月5日申報贈與上訴人，有南投縣政府稅捐稽
    徵處函在卷可憑（見原審卷45頁、本院卷53頁），上訴人於
    原審準備程序時，亦曾陳稱「我跟前夫離婚，他答應將房子
    給我」等語（見原審卷35頁），足認系爭建物確屬上訴人之
    前夫王聰松所有，如非王聰松所有，王聰松即無於92年5月5
    日申報贈與之理。本件系爭建物為王聰松所有已明，自無傳
    訊證人王聰松、羅宗熹之必要。又，上訴人主張系爭建物之
    房屋稅亦由上訴人繳納，系爭建物自屬上訴人所有云云，惟
    按房屋稅納稅義務人，並非必為房屋所有人，繳納房屋稅之
    收據，亦非即為房屋所有權之證明（最高法院70年台上字第
    3760號判例參照）是上訴人提出房屋稅收據，固可證明系爭
    建物之納稅義務人由王聰松變更為上訴人名義，然不能憑此
    而謂上訴人為系爭建物之所有人，上訴人該項主張，亦不足
    取。
五、至上訴人主張被上訴人僅依系爭建物稅籍曾為王聰松即指封
    ，逼使上訴人提出訴訟，若令上訴人負舉證責任顯失公平云
    云，惟按民事訴訟如係由原告主張權利者，應先由原告負舉
    證之責，若原告先不能舉證，以證實自己主張之事實為真實
    ，則被告就其抗辯事實即令不能舉證，或其所舉證據尚有疵
    累，亦應駁回原告之請求。確認不動產所有權歸屬之訴，應
    由原告提出確定證據，證明所有權歸屬於己，若原告不能為
    切當之證明，而依法院調查復不能得相當之憑信者，則無論
    被告能否舉出反證，及所舉反證是否可信均可不問（最高法
    院17年上字第917號、19年上字第1039號判例），系爭建物
    應係王聰松所有，理由詳如前述，非僅因王聰松曾為系爭建
    物之納稅義務人，遽認其為系爭建物之所有人，是上訴人該
    項主張，亦不足取。
六、按強制執行法第15條規定：「第三人就執行標的物有足以排
    除強制執行之權利者，得於強制執行程序終結前，向執行法
    院對債權人提起異議之訴」。所謂就強制執行標的物有足以
    排除強制執行之權利者，係指對於執行標的物有所有權、典
    權、留置權、質權存在情形之一者而言。受讓未辦理保存登
    記（即建物所有權第一次登記）之建物，無從取得所有權，
    即無排除強制執行之權利（最高法院44年度台上字第721 號
    判例、69年度台上字第3726號判決意旨參照）。次按違章建
    築之房屋，原非債務人所有，而被執行法院誤予查封者，買
    受人因不能登記，自得代位原所有人提起異議之訴，若該房
    屋為債務人所有，買受人雖買受在先，亦無排除強制執行之
    權利（最高法院48年台上字209號判例參照）。足證最高法
    院已明確認定，違章建築房屋之買受人，並無排除強制執行
    之權利。同理，縱非買受，而以其他原因讓與違章建築房屋
    之事實上處分權，與買受人買受違章建築房屋，均僅能取得
    事實上處分權，法律上結果相同，亦顯無排除強制執行之權
    利。本件上訴人主張系爭建物於91年9月16日其與王聰松離
    婚時，已協議歸屬於上訴人等語。惟查，系爭建物係未辦理
    保存登記之建物，原所有人為王聰松，已如前述，王聰松於
    離婚時，將系爭建物讓與上訴人者，僅為事實上處分權，上
    訴人尚不能取得系爭建物之所有權，而系爭建物之所有人為
    債務人王聰松，上訴人所取得系爭建物之事實上處分權，並
    無排除強制執行之權利，上訴人主張依強制執行法第15 條
    規定，請求撤銷系爭建物所為強制執行程序，即無理由。
七、綜上所述，上訴人主張依強制執行法第15條規定，請求撤銷
    系爭建物所為強制執行程序，為無理由。原審因而為上訴人
    敗訴之判決，核無不合。上訴論旨，仍執前詞，指摘原判決
    不當，求予廢棄，為無理由，應予駁回。本件事證已臻明確
    ，兩造其餘攻擊防禦方法及舉證，核與本件判決結果不生影
    響，無庸逐一論列，併此敘明。
據上論結，本件上訴為無理由，依民事訴訟法第449條第1項、第
78條，判決如主文。
中　　華　　民　　國　　94　　年　　7 　　月　　 6　　日
                      民事第六庭審判長法　官  吳火川
                                      法　官  吳惠郁
                                      法　官  饒鴻鵬
以上正本係照原本作成。
如對本判決上訴，須於收受判決送達後20日內向本院提出上訴書
狀，其未表明上訴理由者，應於提出上訴後20日內向本院提出上
訴理由書（須按他造人數附具繕本）。上訴時應提出委任律師為
訴訟代理人之委任狀。具有民事訴訟法第 466條之1第1項但書或
第 2項之情形為訴訟代理人者，另應附具律師及格證書及釋明委
任人與受任人有該條項所定關係之釋明文書影本。
                                      書記官  陳如慧
中　　華　　民　　國　　94　　年　　7 　　月　　8 　　日
                                                      Ｂ
